臺灣高等法院臺中分院民事判決
                                      111年度再易字第5號
再 審原 告  中華民國弱勢家庭自助協會

法定代理人  江冠南  
訴訟代理人  陳貽男律師
再 審被 告  黃廖銀妙
訴訟代理人  陳銘傑律師
上列當事人間請求給付慰助金事件，再審原告對於中華民國110
年12月21日本院110年度上易字第340號確定判決提起再審之訴，
本院於111年3月16日言詞辯論終結，判決如下：
    主    文
再審之訴駁回。
再審訴訟費用由再審原告負擔。
    事實及理由
壹、程序部分：
    按再審之訴，應於30日之不變期間內提起。前項期間，自判
    決確定時起算，判決於送達前確定者，自送達時起算；其再
    審之理由發生或知悉在後者，均自知悉時起算，民事訴訟法
    第500條第1項、第2項前段分別定有明文。再審原告對本院
    民國110年度上易字第340號確定判決（下稱原確定判決）提
    起再審之訴，該確定判決係於110年12月23日送達再審原告
    （詳本院前審卷第269頁），其於110年12月28日提起本件再
    審之訴，有民事再審聲請狀上所蓋本院收狀章可憑（詳本院
    卷第3頁），未逾再審之訴不變期間，合先敘明。
貳、實體部分：
一、再審原告主張：再審原告之前身「台灣老人互助福利委員會
    」所成立之往生互助會（下爭甲組互助會），於其所制訂之
    互助會規章（下稱甲組規章）第1項聯誼會第1點已載明：「
    當組內有會員往生，其他會員即贊助慰助金新臺幣（下同）
    200元，每月最多只收10人為限，餘者順延。」，所稱「餘
    者順延」，即是順延款，指每月死亡人數，若是超過10人，
    未死亡之會員只繳2000元，超過10人部分，約定本應繳納之
    互助金，暫不繳納，俟於會員死亡時，再從會員家屬請領之
    慰助金中扣除，即為實際領得之慰助金。又未死亡會員本應
    繳納而暫不繳納之順延款，係由再審原告先代墊支付給死亡
    會員家屬，此為會員享有之期限利益，亦為會員已確定之義
    務，只是尚未結算而已。原確定判決對甲組規章內所記載「
    餘者順延」漏未審酌。至「滿期通知」、「順延優惠」，只
    是觀念通知，不論會員有無收受送達，並未影響會員權益。
    原確定判決竟以再審被告父親廖○○未收受「滿期通知」、「
    順延優惠」之通知書，而為再審原告不利判決。再審原告之
    另一前身「彰化縣老人福利會」所成立之往生互助會（下稱
    乙組互助會），其規章雖約定組內有會員往生時，其他尚生
    存會員對全部往生會員均需互助，並以每20人為1期收1次慰
    助金。然若短期間內有較多會員往生，生存會員負擔較大，
    實際作業時係以1個月收繳1次互助金，每次最多20人，超過
    部分順延至生存會員往生時，再由再審原告應給付該會員受
    款人之慰助金中予以扣除，並非無需繳納。廖○○往生時，應
    互助會員有4303人，實際僅互助2917人，故再審被告可領取
    之互助金合計為11萬8888元，該計算式再審被告自當知悉，
    今再審告否認該計算式，顯有違誠信等語。綜此，原確定判
    決有適用法規顯有錯誤、判決理由與主文顯有矛盾、再審原
    告發現未經斟酌之證物或得使用該證物、及有足影響於判決
    之重要證物漏未斟酌之再審事由，爰依民事訴訟法第496條
    第1項第1款、第2款、第13款、第497條規定，提起本件再審
    之訴，並聲明：㈠原確定判決及臺灣彰化地方法院（下稱彰
    化地院）109年度訴字第487號判決不利於再審原告部分廢棄
    。㈡上開廢棄部分，再審被告在前程序第一審之訴及假執行
    聲請均駁回。
二、再審被告抗辯：本件並無民事訴訟法第496條第1項第1款、
    第2款、第13款、第497條規定之再審事由，再審之訴並無理
    由等語。並答辯聲明：再審之訴駁回。
三、本院之判斷：
（一）按民事訴訟法第496條第1項第1款所謂適用法規顯有錯誤
      ，係指確定裁判為確定事實而適用法律，或就所確定之事
      實而為法律上之判斷，有適用法規顯有錯誤之情形而言，
      不包括理由不備、理由矛盾、取捨證據不當或認定事實錯
      誤，亦不包括認定事實不當之情形在內（最高法院109年
      度台聲字第2748號、110年度台抗字第64號裁定參照）；
      又解釋意思表示原屬事實審法院之職權，事實審法院解釋
      意思表示，縱有不當，亦不生適用法規顯有錯誤之問題（
      最高法院105年度台再字第15號判決參照），再審原告雖
      主張原確定判決漏未審酌甲組規章第1項聯誼會第1點所載
      「餘者順延」之約定，且再審原告所提滿期通知、順延優
      惠之通知書僅為觀念通知，不以會員收受為必要，原確定
      判決認廖○○未收受上開通知書即無受拘束，另有關再審被
      告否認乙組互助金之計算式，有違誠信，均有適用法規顯
      有錯誤情形等語。惟參原確定判決係以廖○○於93年7月8日
      加入甲組互助會，會員編號為甲0683；另於94年11月1日
      加入乙組互助會，會員編號為乙0022，於廖○○108年11月6
      日死亡時，依甲組規第1項聯誼會第1點載明：「當組內有
      會員往生，其他會員即贊助慰助金200元，每月最多只收1
      0人為限，餘者順延。」；第3點約定：「會員贊助慰助金
      ，最多以1800人次為限。（除年費外且終身享受本會之一
      切福利與權益）」；第4點則約定：「會員往生後自動除
      會，且免再繳其他任何費用。」，另同規章第2項之慰助
      金，則以表列方式，詳載會員入會後屆滿相當期限可領取
      之慰助金額，並規定總金額須扣百分之5呆帳準備金。換
      言之，會員入會後，一旦贊助滿1800人次，即總額36萬元
      之互助金（計算式：200元×1800＝36萬元），即不用再續
      繳互助金，且於往生時，若已入會滿120個月（即10年）
      ，則可由受款人領取最高額之慰助金46萬元，惟須扣附百
      分之5之呆帳準備金。至再審原告主張慰助金計算方式應
      扣除順延款，與甲組規章之約定不符，且再審原告所提出
      甲組滿期通知書，並無法證明廖○○已收受並同意再審原告
      主張慰助金應扣除尚未互助之人數，則廖○○往生時既已入
      會滿120個月，再審被告為繳款人及受款人，其自得依甲
      組規章約定，請求再審原告給付最高額慰助金46萬元，扣
      除百分之5呆帳準備金後之43萬7000元，而再審原告僅給
      付再審被告24萬7150元，再審被告可請求再給付差額18萬
      9850元（計算式：43萬7000元－24萬7150元＝18萬9850元）
      。復就乙組互助會制訂之互助會規章（下稱乙組規章）關
      於請領慰助金之標準，已載明入會滿114個月以上，慰助
      金請領標準為總人數之百分之98，滿10年以上，每滿1年
      加3000元年金，惟總金額應扣百分之5行政補助費；而同
      規章第2點僅約定：「當組內有會員往生，其他會員即贊
      助慰助金100元，每20人為一期…」，並無逾20人部分順延
      繳納之約定；另同規章第4點則約定：「會員往生及退出
      或自動退會、除會，均免再繳其他任何費用。」，亦無往
      生會員領取慰助金時，需補繳互助金之約定。至再審原告
      主張會員往生應扣除尚未互助人數，與乙組規章之約定不
      相符，且再審原告所提出順延優惠通知書及滿期通知書，
      並無法證明廖○○已收受並同意再審原告主張慰助金需扣除
      尚未互助之人數，再審原告片面解釋乙組規章之條款，難
      謂對廖○○發生拘束之效力，則廖○○往生時既已入會滿14年
      又5日，會員總人數為1554人，且再審被告為繼受取得請
      領廖○○乙組互助會慰助金權利之人，其自得依乙組規章之
      約定，請求再審原告給付慰助金15萬9677元（計算式：15
      54×100×98％－7615元《5％行政補助費》＋《3000元×5年》＝15萬9
      677元），再審原告僅給付11萬8888元，自應再給付再審
      被告4萬0789元（計算式：15萬9677元－11萬8888元＝4萬07
      89元）。據此認定再審被告得以廖○○受款人之身分，依據
      互助會契約之法律關係，請求再審原告給付23萬0639元（
      計算式：18萬9850元＋4萬0789元＝23萬0639元）及自109年
      4月24日起算之法定遲延利息，因而維持前訴訟程序第一
      審就此部分所為再審原告敗訴之判決，駁回其上訴等情，
      有原確定判決可稽（詳本院卷第79至114頁），並經本院
      調取彰化地院109年度訴字第487號卷《下稱第487號卷》、
      本院110年度上易字第340號卷之電子卷證（詳本院末頁訴
      訟資料密封袋之光碟）查閱無誤，核原確定判決並無適用
      法規顯有錯誤之情形。至再審原告上開主張，乃係就原確
      定判決認定事實、取捨證據及解釋契約之職權行使予以指
      摘，揆諸上開說明，非屬適用法規顯有錯誤之事由，難認
      原確定判決有民事訴訟法第496條第1項第1款規定之再審
      事由。
（二）按民事訴訟法第496條第1項第2款所謂判決理由與主文顯
      有矛盾，係指判決依據當事人主張之事實，認定其請求或
      抗辯為有理由或無理由，而於主文為相反之意思諭示，且
      其矛盾甚為顯然者而言（最高法院110年度台聲字第2686 
      號裁定參照）。原確定判決於理由項下，認定再審原告對
      於再審被告之上訴，為無理由，而於主文諭示駁回再審原
      告之上訴，依上開說明，並無判決理由與主文顯有矛盾之
      情形，自無民事訴訟法第496條第1項第2款規定之再審事
      由。
（三）按民事訴訟法第496條第1項第13款所謂當事人發現未經斟
      酌之證物或得使用該證物，係指在前訴訟程序不知有該證
      物，現始知之，或雖知有此而不能使用，現始得使用者而
      言。倘該證物在前訴訟程序業經提出，而為法院所不採，
      或縱加斟酌，亦不能受較有利益之裁判者，即不得據以提
      起再審之訴（最高法院104年度台上字第1315號裁定參照
      ）。再審原告雖主張原確定判決有漏未斟酌甲組規章第1
      項聯誼會第1點記載「餘者順延」之約定等語，惟甲組規
      章於前訴訟程序即已存在，並據兩造分別提出（詳彰化地
      院第487號卷㈠第25頁，本院前審卷第179頁）後，經本院
      前審審酌甲組規章全部條款內容，並與卷內其他相關訴訟
      證據資料互為勾稽綜合論斷，仍認定再審被告請領廖○○甲
      組互助會之慰助金，無須扣除再審原告主張之順延款，自
      屬已經斟酌之證物；至甲組規章第1項聯誼會第1點記載「
      餘者順延」之文義為何，乃係原確定判決解釋契約之職權
      行使得當與否之問題，並非屬未經斟酌之證物。是再審原
      告執以發現有上開漏未斟酌之證物，主張原確定判決有民
      事訴訟法第496條第1項第13款之再審事由，並不足採。
（四）按對於第二審確定之判決，如就足影響於判決之重要證物
      ，漏未斟酌，亦得提起再審之訴，民事訴訟法第497條定
      有明文。所謂就足影響於判決之重要證物漏未斟酌，係指
      足以影響判決基礎之重要證物，雖當事人在前訴訟程序提
      出，但未經確定判決加以斟酌者而言。是以，當事人在前
      訴訟程序提出之證據，倘經確定判決加以斟酌者，自無前
      開規定適用之餘地。再審原告再主張甲組規章第1項聯誼
      會第1點記載「餘者順延」之約定，為足以影響於原確定
      判決之重要證物，漏未審酌等語，惟如前述，甲組規章第
      1項聯誼會第1點記載「餘者順延」之文義為何，係屬原確
      定判決解釋契約之職權行使得當與否之問題，並非屬漏未
      斟酌之重要證物，且再審原告前述主張，於本院前審訴訟
      程序中業經再審原告提出作為其抗辯之事由，仍未為本院
      前審採信，並為再審原告上訴無理由之判斷，此有再審原
      告提出之110年11月29日民事上訴補充理由狀可稽（詳本
      院前審卷第203至205頁），則再審原告再執以為本件再審
      理由，並無理由。
（五）綜上所述，原確定判決並無民事訴訟法第496條第1項第1
      款、第2款、第13款、第497條所定之再審事由，再審原告
      依該規定提起本件再審之訴，為無理由，應予駁回。
四、本件事證已臻明確，再審原告雖聲請通知證人賴○○、邱○○，
    證明有關「順延款」之文意，然「證人」並非民事訴訟法第
    496條第1項第13款或第497條規定之「證物」，且本件並無
    再審原告主張之再審事由，無從開始或續行前訴訟程序，自
    無調查之必要性，其聲請再開言詞辯論，亦無必要。此外兩
    造其餘攻擊防禦方法及立論之證據資料，經本院審酌後，認
    對判決結果不生影響，爰不逐一論述，併此敘明。
五、據上論結，本件再審之訴為無理由，爰判決如主文。
中　　華　　民　　國　　111 　年　　4 　　月　　6 　　日
                民事第二庭  審判長法　官  楊國精
　　　　　　　　　　　      　　　法　官  李立傑 
　　　　　　　　　　　      　　　法　官  陳得利
正本係照原本作成。
不得上訴。
                                  書記官  王譽澄
　　　　　　　　　　　　　　　　　
中　　華　　民　　國　　111 　年　　4 　　月　　6 　　日